ACORDAO-COMPLETO-2404470

ACÓRDÃO 1118/2020 ATA 15/2020 - PLENÁRIO

VISTOS, relatados e discutidos estes recursos de revisão, interpostos por Fernando Gomes Oliveira, ex-prefeito do Município de Itabuna/BA, e Isaac Romeu Moreira Ribeiro, ex-secretário municipal de Saúde, contra o Acórdão 1563/2012-TCU-Plenário, de relatoria do ministro-substituto Marcos Bemquerer, que julgou tomada de contas especial instaurada pelo Fundo Nacional de Saúde em decorrência de irregularidades na aplicação de recursos do Piso de Assistência Básica do Sistema Único de Saúde - PAB/SUS, nos exercícios de 1999/2000, no referido município.
ACORDAM os ministros do Tribunal de Contas da União, reunidos em sessão do Plenário, diante das razões expostas pela relatora, e com fundamento nos arts. 32, inciso III, e 35, inciso III, da Lei 8.443/1992, em:
9.1. conhecer dos recursos de revisão e dar-lhes provimento parcial; 
9.2. excluir do débito de que trata o subitem 9.1.8 do Acórdão 1563/2012-TCU-Plenário, em relação a Fernando Gomes Oliveira e a Carlos Eduardo Andrade Galvão, as despesas comprovadas na fase recursal, atribuindo-se a seguinte composição à dívida remanescente:
	Notas Fiscais
	Valor (R$) 
	Data do pagamento 

	380/384
	8.040,00
	21/1/1999

	416
	2.360,00
	27/4/1999

	448/449
	15.798,00
	23/6/1999

9.3. excluir do débito de que trata o subitem 9.1.13 do Acórdão 1563/2012-TCU-Plenário, em relação a Fernando Gomes Oliveira e a Isaac Romeu Moreira Ribeiro, as despesas comprovadas na fase recursal, atribuindo-se a seguinte composição à dívida remanescente:
	Notas Fiscais
	Valor (R$) 
	Data do pagamento 

	40 
	89,60
	24/2/2000

	48 
	10.346,00
	24/3/2000

	72/73 
	4.516,80
	16/8/2000

	71 
	5.166,00
	18/8/2000

	119 
	3.905,00
	7/12/2000

9.4. excluir do débito de que trata o subitem 9.1.14 do Acórdão 1563/2012-TCU-Plenário, em relação a todos os responsáveis, as despesas comprovadas na fase recursal, atribuindo-se a seguinte composição à dívida remanescente:
	Notas Fiscais
	Valor (R$) 
	Data do pagamento 

	51
	384,00
	30/12/1999

	140
	2.362,00
	30/11/2000

	147
	1.783,00
	28/12/2000

	9.5. dar ciência deste acórdão aos recorrentes, a Carlos Eduardo Andrade Galvão, bem como a Nelson Ferreira Alves e Margarida Barros Setenta, sócios da empresa ServTudo, à Prefeitura Municipal de Itabuna/BA e ao procurador-chefe da Procuradoria da República no Estado da Bahia.

Recursos de revisão contra acórdão que julgou as contas dos responsáveis irregulares, condenou-os ao pagamento de débito e de multa, bem como os inabilitou para o exercício de cargo ou função pública, em razão de irregularidades na aplicação de recursos do Piso de Atenção Básica, nos exercícios de 1999 e 2000.

Município de Itabuna/BA.

3. Recorrentes: Fernando Gomes Oliveira (CPF XXX.703.845-XX) e Isaac Romeu Moreira Ribeiro (CPF XXX.160.385-XX).

13.1. Ministros presentes: José Mucio Monteiro (Presidente), Walton Alencar Rodrigues, Benjamin Zymler, Aroldo Cedraz, Raimundo Carreiro, Ana Arraes (Relatora) e Bruno Dantas.
13.2. Ministros-Substitutos presentes: Marcos Bemquerer Costa, André Luís de Carvalho e Weder de Oliveira.

ACORDAO-COMPLETO-2416612

Acórdão 1907/2020 - Plenário

ACORDAO-COMPLETO-2533344

Acórdão 2317/2022 - Plenário

Isaac Romeu Moreira Ribeiro

ANA ARRAES

ministro-substituto Marcos Bemquerer Costa.

Trata-se de recursos de revisão interpostos por Fernando Gomes Oliveira, ex-prefeito de Itabuna/BA, e Isaac Romeu Moreira Ribeiro, ex-secretário municipal de Saúde de Itabuna/BA, contra o Acórdão 1563/2012-TCU-Plenário, de relatoria do ministro Marcos Bemquerer, que julgou tomada de contas especial instaurada pelo Fundo Nacional de Saúde - FNS em decorrência de irregularidades na aplicação de recursos do Piso de Assistência Básica do Sistema Único de Saúde - PAB/SUS, por parte do Município de Itabuna/BA, nos exercícios de 1999/2000.
2.	Transcrevo excerto da deliberação recorrida:
"9. Acórdão:
VISTOS, relatados e discutidos estes autos referentes à Tomada de Contas Especial instaurada pelo Fundo Nacional de Saúde - FNS em decorrência de irregularidades na aplicação de recursos do Piso de Assistência Básica do Sistema Único de Saúde - PAB/SUS, por parte do Município de Itabuna/BA, nos exercícios de 1999/2000.
ACORDAM os Ministros do Tribunal de Contas da União, reunidos em sessão do Plenário, ante as razões expostas pelo Relator:
9.1. julgar as presentes contas irregulares, nos termos dos arts. 1°, inciso I, 16. inciso III, alínea c, e 19, caput, da Lei n. 8.443/1992, e condenar o Sr. Fernando Gomes Oliveira, ex-Prefeito, solidariamente com os responsáveis abaixo relacionados, ao pagamento das dívidas abaixo especificadas, atualizadas monetariamente e acrescidas dos juros de mora, a partir das datas discriminadas até a efetiva quitação do débito, fixando-lhes o prazo de 15 (quinze) dias, a contar do recebimento das notificações, para que comprovem, perante o Tribunal (art. 214, inciso III, alínea a, do Regimento Interno/TCU) , o recolhimento da dívida aos cofres do Fundo Nacional de Saúde:
9.1.1. Sr. Carlos Eduardo Andrade Galvão, ex-Secretário Municipal de Saúde, Sra. Luzia Bomfim Lopes e Sr. Alberto Rodrigues Nunes, sócios da empresa BAH - Distribuidora de Equipamentos e Produtos Farmacêuticos:
	Notas Fiscais
	Valor (R$) 
	Data do pagamento 

	119
	7.645,00
	25/05/1999

	134/139
	9.468,00
	29/06/1999

	145/148/152
	19.271,00
	23/08/1999

	96/146
	4.516,00
	22/09/1999

	151
	14.800,00
	1º/03/2000

	157/176/184/190/193
	43.037,36
	17/11/2000

9.1.2. Sr. Carlos Eduardo Andrade Galvão e Sra. Kátia Rejane de Assis Lins, proprietária da empresa Center Med (CNPJ 01.177.669/0001-16) :
	Notas Fiscais
	Valor (R$) 
	Data do pagamento 

	61
	2.285,00
	31/03/1999

	74
	8.741,00
	27/04/1999

	93
	8.142,00
	25/05/1999

9.1.3. Sr. Carlos Eduardo Andrade Galvão, ex-Secretário Municipal de Saúde de Itabuna/BA e Sra. Maria Anália de Santana Santos, proprietária da empresa Med House:
	Notas Fiscais
	Valor (R$) 
	Data do pagamento 

	45/105
	9.146,00
	21/01/1999

	54
	3.057,00
	27/04/1999

	59/60
	4.069,00
	25/05/1999

	156/169
	24.982,00
	23/06/1999

	176/179/188
	39.231,86
	03/08/1999

	185
	3.615,00
	23/08/1999

	197
	16.420,00
	15/10/1999

	199
	27.127,92
	20/10/1999

	191
	8.945,00
	17/11/2000

9.1.4. Sr. Carlos Eduardo Andrade Galvão, ex-Secretário Municipal de Saúde de Itabuna/BA, Sra. Sra. Suzinete Cézar Valadares e Sr. Fabrício Moreira Valadares: 
	Notas Fiscais
	Valor (R$) 
	Data do pagamento 

	2
	7.991,66
	19/07/1999

	3
	7.991,67
	09/11/1999

	4/5
	6.578,52
	30/08/1999

	6
	2.840,55
2.840,55
	26/06/2000
31/10/2000

9.1.5. Carlos Eduardo Andrade Galvão. ex-Secretário Municipal de Saúde de Itabuna/BA, e Sr. Paulo Eudóxio Queiroz de Araújo, proprietário da empresa Comercial Plus:
	Notas Fiscais
	Valor (R$) 
	Data do pagamento 

	282
	10.964,00
	06/01/1999

	339/352
	7.400,00
	21/01/1999

	362/367/397/398/399
	15.777,50
	26/02/1999

	418/432/434
	12.378,00
	31/03/1999

	433/452
	22.100,22
	27/04/1999

	461
	13.295,00
	25/05/1999

	470/471/473/479
	35.796,42
	23/06/1999

	489/493/494/496/497/500
	45.896,72
	23/08/1999

	498/499
	6.362,62
	21/09/1999

9.1.6. Sr. Carlos Eduardo Andrade Galvão, ex-Secretário Municipal de Saúde de Itabuna/BA, Sra. Márcia Ribeiro dos Santos Guerra e Sr. Oséas Jesus Santos, sócios da empresa Distribuidora de Medicamentos Penta Brasil Ltda.:
	Notas Fiscais
	Valor (R$) 
	Data do pagamento 

	7
	3.480,00
	28/01/1999

	18
	2.835,00
	08/03/1999

	42
	3.800,00
	29/04/1999

	109/77/93
	17.278,20 
	26/05/1999

	513
	6.348,20 
	04/08/1999

	130/517/521
	7.268,46  
	22/09/1999

	107/113/117/138
	28.188,00 
	17/11/2000

	116
	9.940,00  
	29/11/2000

9.1.7. Sr. Carlos Eduardo Andrade Galvão, ex-Secretário Municipal de Saúde de Itabuna/BA, e Alex Malta Santos, proprietário da empresa Comercial Malta:
	Notas Fiscais
	Valor (R$) 
	Data do pagamento 

	21
	5.808,00 
	27/04/1999

	43/52
	16.368,00 
	23/06/1999

	79
	3.855,00 
	23/08/1999

	10/104
	18.912,50 
	21/09/1999

	116/145/151/161/171
	51.327,50 
	17/11/2000

9.1.8. Sr. Carlos Eduardo Andrade Galvão, ex-Secretário Municipal de Saúde de Itabuna/BA, e Itamed Comércio e Representações Ltda.:
	Notas Fiscais
	Valor (R$) 
	Data do pagamento 

	380/384
	8.040,00
	21/1/1999

	416
	2.360,00
	27/4/1999

	447/448/449
	30.598,00
	23/6/1999

	460
	10.100,00
	23/8/1999

	466
	3.765,00
	21/09/1999

	4
	3.823,00
	16/11/2000

	2
	16.055,00
	17/11/2000

	1/13/14
	15.612,10
	20/11/2000

9.1.9. Sr. Carlos Eduardo Andrade Galvão, ex-Secretário Municipal de Saúde de Itabuna/BA, Sr. Nelson Ferreira Alves e Sra. Margarida Barros Setenta, sócios da empresa Servtudo MBS Comércio de Materiais de Limpeza e Produtos Médicos Ltda.:
	Notas Fiscais
	Valor (R$) 
	Data do pagamento 

	361
	6.456,00 
	21/01/1999

	379/380
	397,05 
	04/03/1999

	392
	1.425,00 
	31/03/1999

	251/252
	2.146,00 
	29/04/1999

	253/255/258
	2.758,52 
	26/05/1999

	34/36/37/38
	21.109,00 
	22/09/1999

	14/17
	14.176,00 
	02/12/1999

9.1.10. Sr. Carlos Eduardo Andrade Galvão, ex-Secretário Municipal de Saúde de Itabuna/BA, Srs. Alexandre Assis de Carvalho e Florisvaldo Ferreira Júnior, sócios da empresa Mercantil Saúde Ltda.:
	Notas Fiscais
	Valor (R$) 
	Data do pagamento 

	330 
	605,00 
	12/04/1999

	334 
	9.898,40 
	27/04/1999

	414 
	2.222,80 
	23/06/1999

	7/9/10/11/12 
	8.724,14 
	21/09/1999

	54 
	2.080,00 
1.600,00 
	17/12/1999
20/12/1999

	38 
	777,03
282,97 
	18/01/2000
19/01/2000

	40 
	10.119,00 
	28/04/2000

	51 
	6.645,00 
	29/11/2000

9.1.11. Sr. Carlos Eduardo Andrade Galvão, ex-Secretário Municipal de Saúde de Itabuna/BA, e Sra. Heloisa Santos, proprietária da JKM de Itabuna Com. de Produtos Cirúrgicos e Hospitalares:
	Notas Fiscais
	Valor (R$) 
	Data do pagamento 

	341 
	3.263,75 
	25/05/1999

	347
	2.792,00 
	23/06/1999

9.1.12. Sr. Isaac Romeu Moreira Ribeiro, ex-Secretário Municipal de Saúde de Itabuna/BA, e Sr. Alex Malta Santos, proprietário da empresa Comercial Malta:
	Notas Fiscais
	Valor (R$) 
	Data do pagamento 

	284/285
	24.697,00 
	28/02/2000

	199
	5.069,00 
	23/03/2000

	368/369
	3.892,17 
	10/05/2000

	429/447
	4.247,90 
	17/11/2000

	487/491
	10.477,00 
	07/12/2000

	488/489/490/495/496
	37.317,50 
	27/12/2000

9.1.13. Sr. Isaac Romeu Moreira Ribeiro, ex-Secretário Municipal de Saúde de Itabuna/BA, e Itamed Comércio e Representações Ltda.:
	Notas Fiscais
	Valor (R$) 
	Data do pagamento 

	40 
	89,60
	24/2/2000

	48 
	10.346,00
	24/3/2000

	72/73 
	4.516,80
	16/8/2000

	71 
	5.166,00
	18/8/2000

	119 
	3.905,00
	7/12/2000

	122 
	3.880,00
	28/12/2000

9.1.14. Sr. Isaac Romeu Moreira Ribeiro, ex-Secretário Municipal de Saúde de Itabuna/BA, Sr. Nelson Ferreira Alves e Sra. Margarida Barros Setenta, sócios da empresa ServTudo - MBS Comércio de Materiais de Limpeza e Produtos Médicos Ltda.:
	Notas Fiscais
	Valor (R$) 
	Data do pagamento 

	51
	384,00
	30/12/1999

	56
	3.370,15
	27/01/2000

	76
	3.450,00
	10/04/2000

	103
	112,00
	07/07/2000

	105
	5.976,42
	21/08/2000

	112/113
	1.692,72
	26/10/2000

	123
	550,65
	13/11/2000

	128/129/130/131/140/146
	9.435,72
	30/11/2000

	147
	1.783,00
	28/12/2000

9.1.15. Sr. Isaac Romeu Moreira Ribeiro, ex-Secretário Municipal de Saúde de Itabuna/BA, Srs. Alexandre Assis de Carvalho e Florisvaldo Ferreira Júnior, sócios da empresa Mercantil Saúde Ltda.:
	Notas Fiscais
	Valor (R$) 
	Data do pagamento 

	61
	6.132,00 
	27/01/2000

9.2. aplicar, individualmente, a multa prevista no art. 57 da Lei n. 8.443/1992 aos responsáveis abaixo relacionados, fixando o prazo de 15 (quinze) dias, a contar da notificação, para que comprovem, perante o Tribunal (art. 214, inciso III, alínea a, do RI/TCU) , o recolhimento das dívidas ao Tesouro Nacional, atualizadas monetariamente desde a data do presente Acórdão até a do efetivo recolhimento, caso pagas após o vencimento, na forma da legislação em vigor;
	Responsável
	Valor (R$) 

	Fernando Gomes Oliveira
	60.000,00

	Carlos Eduardo Andrade Galvão
	50.000,00

	Isaac Romeu Moreira Ribeiro
	9.000,00

	Luzia Bomfim Lopes
	13.000,00

	Alberto Rodrigues Nunes
	13.000,00

	Katia Rejane de Assis Lins
	3.000,00

	Maria Anália de Santana Santos
	19.000,00

	Suzinete Cézar Valadares
	4.000,00

	Fabrício Moreira Valadares
	4.000,00

	Paulo Eudóxio Queiroz de Araújo
	23.000,00

	Márcia Ribeiro dos Santos Guerra
	10.000,00

	Oséas Jesus Santos
	10.000,00

	Alex Malta Santos
	23.000,00

	Itamed Comércio e Representações Ltda.
	15.000,00

	Nelson Ferreira Alves
	10.000,00

	Margarida Barros Setenta
	10.000,00

	Alexandre Assis Carvalho
	6.000,00

	Florisvaldo Ferreira Júnior
	6.000,00

9.3. autorizar desde logo a cobrança judicial das dívidas, nos termos do art. 28, inciso II, da Lei n. 8.443/1992, caso não atendidas as notificações;
9.4. declarar os Srs. Fernando Gomes Oliveira, Carlos Eduardo Andrade Galvão e Isaac Romeu Moreira Ribeiro inabilitados para o exercício de cargo em comissão ou função de confiança no âmbito da Administração Pública Federal, com amparo no art. 60 da Lei n. 8.443/1992, pelo período de 5 (cinco) anos;
9.5. enviar cópia desta deliberação, bem como do Relatório e Proposta de Deliberação que a fundamentam, ao Fundo Nacional de Saúde, para ciência, consoante o art. 18, § 6º, da Resolução TCU n. 170/2004 e à Procuradoria da República no Estado da Bahia, para a adoção das providências cabíveis, com fundamento no art. 16, § 3º, da Lei n. 8.443/1992".
3.	Fernando Gomes Oliveira alega prejuízo ao contraditório e à ampla defesa. Para tanto, sustenta, conforme síntese elaborada pela unidade técnica (peça 521) , as seguintes razões:
"18.1 	O transcurso de mais de dez anos entre a aplicação dos recursos nos exercícios de 1999 e 2000 e o julgamento do Tribunal ocorrido em 13/05/2015 dificultou a produção de provas, a realização de perícias técnicas e a oitivas de testemunhas, entre outros atos admitidos em direito (peça 279, p. 4-5) . Ademais, os efeitos prejudiciais do transcurso tempo ao contraditório e a ampla defesa foram reconhecidos no Acórdão 5001/2010-TCU-Segunda Câmara, de relatoria do Ministro Raimundo Carreiro (peça 279, p. 4-5) .
3.2.	A ausência de sua citação pessoal demonstra que o responsável desconhecia as acusações a ele impostas pelo TCU e o agente dos Correios não goza da mesma fé pública do oficial de justiça. Além disso, o TCU admite outras formas de comunicação processual, previstas no art. 179 da Lei 8.443/1992, e a citação de pessoa física, por carta registrada, ampara-se no artigo 223, parágrafo único, primeira parte, do Código de Processo Civil (peça 279, p. 2, 6 e 7-9) .
O recorrente sustenta, em preliminar, que não teria sido notificado da existência desta tomada de contas especial, pois as correspondências direcionadas à prefeitura e recebidas por seus sucessores não lhe foram entregues. Argumenta que seu endereço residencial seria de conhecimento desta Corte e que teria respondido aos ofícios que foram a ele encaminhados."
4.	Quanto ao mérito, sustenta que (peça 521) :
"48.1.	O Relatório de Auditoria nº 001/2001 (1/4/2001) , além de ter sido confeccionado mais de dez anos após as irregularidades atribuídas ao recorrente, foi elaborado de forma unilateral, sem a oitiva do recorrente ou de testemunhas. A extemporaneidade da auditoria dificultou o acesso a documentos em decorrência de rivalidade política local e impediu a adoção de qualquer medida fiscalizatória e/ou saneadora por parte do ex-prefeito (peça 279, p. 9-10) . 
48.2.	 A responsabilidade pelo débito é exclusiva dos secretários de saúde, pois, na qualidade de agentes políticos do poder executivo municipal e responsáveis por seus atos, receberam a delegação de competência do ex-prefeito municipal e atuaram com plena liberdade funcional (peça 279, p. 10-15) .
48.3.	 O secretário de saúde, dotado de atribuições estabelecidas em lei, é responsável pelo precário controle de estoques do almoxarifado, como expressou o Ministro-Relator Raimundo Carreiro (peça 279, p. 15) .
48.4.	A responsabilização solidária do ex-prefeito não encontra amparo na lei (peça 279, p. 15) .
48.5. 	Não há como responsabilizar objetivamente o ex-prefeito com base exclusivamente em ato de terceiro (peça 279, p. 15) .
48.6. 	Não houve a caracterização de ato doloso ou de improbidade administrativa do ex-gestor municipal e a inclusão de seu nome na lista de contas rejeitadas pelo TCU causa-lhe dano incalculável (peça 279, p. 16-18) .
48.7.	 O cancelamento da inscrição no cadastro de contribuinte estadual de empresa não implica, por si só, a conclusão de que a empresa inexiste (empresa fantasma) , pois há diversas hipóteses de exclusão e cancelamento da inscrição, conforme dispõe o Regulamento do ICMS-BA (peça 279, p. 18-21) . 
48.8.	 O município pode dispensar a apresentação da inscrição estadual, nos termos do art. 29, inciso II c/c o art. 32, §1º da Lei 8.666/1993 e a exigência de todos os documentos previstos nos artigos 28 a 31 da mencionada lei pode resultar na redução de competitividade (peça 279, p. 21) . 
48.9.	 A empresa Itamed comprovou nos autos a existência física de sua sede, bem como a entrega de mercadorias à prefeitura de Itabuna/BA (peça 279, p. 10 e 21) ."
4.	Isaac Romeu Moreira Ribeiro alega preliminarmente que (peça 521) :
"36.1.	A ocorrência da prescrição da pretensão da pretensão punitiva do TCU, fundamentada no art. 1º da Lei 9.873/1999 (cinco anos) , dado que entre os fatos examinados (1999/2000) e a intimação do responsável (20/8/2010, peça 20, p. 19) transcorreram quase dez anos (peça 506, p. 14-16 e 39) .
36.2.	A ocorrência da prescrição da ação de ressarcimento ao erário (cinco anos) , dado que não se configurou o ato doloso tipificado na Lei de Improbidade Administrativa (Lei 8429/1992) . O Supremo Tribunal Federal assentou entendimento de que (a) é prescritível a ação de reparação de danos à Fazenda Pública decorrente de ilícito civil - RE 669.069/MG - e (b)  são imprescritíveis as ações de ressarcimento ao erário fundadas na prática de ato doloso tipificado na Lei de Improbidade Administrativa - RE 852475 - (peça 506, p. 16-20) ."
5.	Quanto ao mérito, sustenta que (peça 521) :
"49.1.	 A solicitação do TCU, em 2010, do documento de controle de estoque de medicamentos adquiridos em 1999 e 2000, quase dez anos após os fatos, configura exigência de prova impossível de ser produzida pelo recorrente. Uma fiscalização comprometida com a verdade convocaria os envolvidos e visitaria os postos de saúde, o que não houve àquele tempo. O controle dos medicamentos do almoxarifado à época era manual, simples e inexistia um controle automatizado de materiais. Acrescenta que ao tempo de apresentação das provas perante a auditoria, o recorrente, o secretário de saúde sucessor e os servidores que atestaram o recebimento das mercadorias não foram chamados para comprovar a entrada de mercadorias (peça 506, p. 6, 10, 13, 14, 24-25, 30, 32-34, 37-38) . 
49.2. 	A falta do registro de controle da entrada e saída de medicamentos do almoxarifado, por si só, não comprova a fraude ou o desvio de mercadorias. Não há como concluir que os produtos não foram armazenados e utilizados pelos destinatários apenas pela falta desse documento. Cabe ao TCU provar eventual fraude, desvio de mercadorias ou dano ao erário, a teor do art. 333, inciso I, do CPC, o que não ocorreu nestes autos (peça 506, p. 6, 13, 21, 26, 32, 37-38) .
49.3.	 A declaração do responsável pelo controle da entrada e saída dos medicamentos do almoxarifado não foi apresentada nos autos por conta de seu falecimento (peça 506, p. 24, 29, 30) .
49.4.	 Não há procedimento previsto em lei que obrigue o recorrente a provar o controle/registro das mercadorias adquiridas, do recebimento à entrega final nos postos de saúde (peça 506, p. 36) .
49.5.	 O TCU não se manifestou sobre as provas acostadas pelo recorrente à peça 252, p. 22-29, compostas por declarações de servidores municipais e informações da Sefaz/BA, as quais, combinadas com as informações contidas nas notas fiscais 56, 76, 103, 105, 112, 113, 123, 128, 129, 130, 131, 146 (empresa Servtudo) , 199, 368, 369, 429, 447, 487, 488, 489, 490, 491, 495, 496 (Comercial Malta) , 40, 71, 72, 119, 122 (empresa Itamed) e 61 (empresa Mercantil Saúde) , afastam a presumida fraude nas aquisições impugnadas (peça 506, p. 12, 14, 21-24) . 
49.6.	 O atesto de recebimento nas notas fiscais e as declarações dos servidores que as assinaram - Elanir Gonçalves Fitterman, Maria das Graças Viana Ferreira, Verônica Maria Brandão Sá de Pinho e Renê Andrade Cardoso - comprovam o recebimento das mercadorias e o correto destino dado a elas, qual seja, os postos de saúde municipal (peça 506, p. 4-5, 7, 12-13, 18, 20, 22-24, 37) .
49.7.	 O atesto de nota fiscal, assinado por servidor público, é sinônimo de liquidação da despesa, o que comprova o recebimento de mercadorias pela Administração Pública e a regularidade de seu pagamento. Noutras palavras, o aceite prova que a Administração recebeu e deu destino à mercadoria, que somente pode ser investigado ao tempo dos fatos (peça 506, p. 34-37) .
49.8. 	O secretário de saúde sucessor ao recorrente, Sr. Edson Dantas, que assumiu o cargo em 1/1/2001, declarou à peça 252, p. 27, que recebeu o almoxarifado com quantidade considerável de medicamentos, suficiente para dar continuidade ao atendimento da rede municipal de saúde até a realização de novas licitações, fato que comprova a inexistência de fraude (peça 506, p. 18, 23-24, 31) .
49.9. 	Todas as notas fiscais foram carimbadas e comprovadas por diversos setores (peça 506, p. 12, 24, 29-30) .
49.10. 	As empresas ServTudo, Mercantil Saúde, Comercial Malta e Itamed existiam (não eram empresas fantasmas) e possuíam autorização de funcionamento junto à Sefaz/BA (atividades não encerradas e registro não cancelado junto ao órgão estadual) . Tais empresas foram autorizadas a emitir nota fiscal e a AIDF da nota fiscal 61 consta no cadastro da Sefaz/BA, conforme declaração da Sefaz/BA à peça 252, p. 28-29 (peça 506, p. 4-5, 7, 9, 11-12, 18, 20 e 24-25) .
49.11.	 O TCU reconheceu a entrega de medicamentos da empresa Itamed à prefeitura; a autorização do órgão fazendário para emissão de notas fiscais e a existência física dessa empresa, no Acórdão 1165/2015-TCU-Plenário. Todavia, tal entendimento não foi estendido ao recorrente, acusado pelo mesmo fato - não comprovação da entrega de mercadorias e a possível inexistência da empresa Itamed. Segundo o Tribunal, o aceite do servidor público faz prova apenas a favor do contratado e não do contratante (peça 506, p. 8-9, 11-13, 29-30, 36) . 
49.12.	 O reconhecimento por parte do TCU de que os produtos da empresa Itamed foram entregues ao município de Itabuna/BA afastou a presunção de fraude, ao se aceitar, como prova, o atestado de recebimento de mercadorias, assinado por servidores municipais (peça 506, p. 10-11 e 30) .
49.13. 	Após a empresa Itamed ter comprovado a entrega de medicamentos, a autorização de funcionamento junto a Sefaz/BA a e existência física de sua sede, o Tribunal, no andamento do processo, alterou, de forma indevida, a acusação inicial, que era de fraude arquitetada com empresas fantasmas e desvio de medicamentos, para ausência de controle de entrada de medicamentos no almoxarifado (peça 506, p. 5, 10-12, 14, 29-31) . 
49.14. 	Houve variação nas acusações feita ao recorrente descritas nos Ofícios de Citação 1755/2010, 2221/2010, 2224/2010 e 2233/2010. Em todas, consta a infração 'não comprovação da entrada dos produtos discriminados em notas fiscais no almoxarifado da Prefeitura/Secretaria Municipal de Saúde de Itabuna' mas, na primeira e na última citação foram adicionadas a 'constatação de inexistência física da empresa' e o 'pagamento efetuado com base em documento fiscal com indícios de inidoneidade' (peça 506, p. 5, 26-28) .
49.15.	As alegações de defesa (peça 32, p. 43-50 e peça 33, p. 1-18) demonstraram que o responsável não cometeu fraude; não participou diretamente das licitações e contratações; não gerenciou recursos; não efetuou pagamentos; não favorece terceiros; não causou dano intencional à Administração Pública; não tinha a atribuição de conferir a entrega dos medicamentos; e requereu a produção de prova testemunhal (peça 506, p. 6 e 20) . 
49.16. 	O TCU apontou a ausência de boa-fé do responsável, mas não identificou qualquer conduta dolosa (má-fé) do recorrente, tipificada na Lei de Improbidade Administrativa, em especial, o enriquecimento ilícito, o favorecimento ilícito de terceiros e o dano intencional à Administração Pública (peça 506, p. 8, 17-21) .
49.17.	 O servidor que atestou a nota fiscal chamou para si a obrigação de provar o recebimento do material (peça 506, p. 35 e 37) .
50.	 Ao final, o recorrente requer a alteração da natureza do processo para representação, a fim de se aplicar sanção, sem o julgamento de contas, por inexistência de dano ao erário, que motivou a instauração desta tomada de contas especial (peça 509, p. 1-2) ."
7.	Acolhendo a proposta da Secretaria de Recursos (Serur) , conheci do recurso de revisão, nos termos dos artigos 32, III, e 35, III, da Lei 8.443/1992, sem a atribuição de efeito suspensivo (peça 519) .
8.	No exame de mérito, a Serur, com concordância do Ministério Público junto ao TCU, propôs o não acolhimento dos recursos de revisão de Fernando Gomes Oliveira e de Isaac Romeu Moreira Ribeiro e, em homenagem ao princípio da verdade material, a exclusão, de ofício, de parte do débito atribuído aos sócios das empresas ServTudo, inserto no subitem 9.1.14 do Acórdão 1653/2012-TCU-Plenário, junto com a redução do valor da multa que lhes foi imposta no subitem 9.2, de forma proporcional, em razão da subsistência do débito contido no subitem 9.1.9 e de parte do débito inserto no subitem 9.1.14.
	É o Relatório.

Ademir Ismerim Medina (OAB/BA 7.829) e outros representando Fernando Gomes Oliveira; Harrison Ferreira Leite (OAB/BA 17.719) e outros representando Isaac Romeu Moreira Ribeiro; Anacleto da Silva Santos (OAB/BA 15.436) e outros representando Carlos Eduardo Andrade Galvão; Edmylla de Almeida Cristo (OAB/BA 29.049) representando Margarida Barros Setenta.

Procuradora-geral Cristina Machado da Costa e Silva.

Tomada de contas especial. Fundo Nacional de Saúde. Fraude na aplicação de recursos do Piso de Atenção Básica (PAB). Exercícios de 1999 e 2000. Contas irregulares. Débito. Multa. Inabilitação para o exercício de cargo ou função pública. CONHECIMENTO. ALEGAÇÃO DE PRESCRIÇÃO. NÃO OCORRÊNCIA. SUFICIÊNCIA DE ELEMENTOS PRESENTES NOS AUTOS PARA ENSEJAR A REFORMA DA DELIBERAÇÃO RECORRIDA. PROVIMENTO PARCIAL. REDUÇÃO DO DÉBITO.

TOMADA DE CONTAS ESPECIAL (TCE)

Secretaria de Recursos - Serur.

Trata-se de recursos de revisão interpostos por Fernando Gomes Oliveira, ex-prefeito do Município de Itabuna/BA, e Isaac Romeu Moreira, ex-secretário municipal de Saúde, contra o Acórdão 1563/2012-TCU-Plenário, de relatoria do ministro Marcos Bemquerer, que julgou tomada de contas especial instaurada pelo Fundo Nacional de Saúde em decorrência de irregularidades na aplicação de recursos do Piso de Assistência Básica do Sistema Único de Saúde - PAB/SUS, nos exercícios de 1999/2000, no referido município.
2.	Preliminarmente, ratifico o despacho à peça 519 e conheço dos recursos, eis que atendidos os requisitos de admissibilidade, gerais e específicos, nos termos do art. 35, inciso III, da Lei 8.443/1992. 
3.	O Acórdão 1563/2012-TCU-Plenário condenou os recorrentes solidariamente em débito e aplicou a ambos as sanções de multa e inabilitação para o exercício de cargo em comissão ou função de confiança na Administração Pública federal. Foram apontadas as seguintes irregularidades na aplicação de recursos no SUS: não comprovação da entrada dos produtos discriminados em notas fiscais no almoxarifado da Prefeitura/Secretaria Municipal de Saúde de Itabuna; falta de registro de empresas contratadas na junta comercial do Estado da Bahia; inexistência física das sedes de empresas contratadas; ausência de documentos que comprovem a execução dos serviços, tais como contrato de prestação de serviços, planilhas de medição e relatório de vistoria das obras; realização de pagamentos com base em notas fiscais que exibem as irregularidades cadastrais e de constituição; e realização de pagamentos por meio de cheques emitidos mais de um ano após a emissão das notas fiscais correspondentes.
4.	Em apertada síntese, os recorrentes alegaram a prescrição da pretensão de ressarcimento, uma vez terem decorridos mais de 10 anos do fato, e a existência de documentos novos, que não foram analisados por esta Corte.
5.	Após analisar os argumentos recursais, os pareceres uniformes da Secretaria de Recursos - Serur (peças 521-523) , com a anuência do Ministério Público junto ao TCU - MPTCU (peça 524) , foram no sentido do não acolhimento dos recursos de revisão. No entanto, em homenagem ao princípio da verdade material, pugnaram pela exclusão, de ofício, de parte do débito atribuído aos sócios das empresas ServTudo, associadamente à redução proporcional da multa que lhes foi imposta.
6.	Acompanho em parte as conclusões uniformes da Serur e do Parquet especializado e as adoto como parte das presentes razões de decidir, sem prejuízo de algumas considerações e pontuais divergências que farei a seguir.
II
7.	Preliminarmente, como demonstraram a instrução e os pareceres da unidade técnica e do MPTCU, não assiste razão aos recorrentes ao alegarem a prescrição da pretensão de ressarcimento pelo fato de o convênio em análise ter sido celebrado há mais de dez anos. Tampouco há o que se falar em prejuízo ao contraditório e à ampla defesa ante o longo transcurso do tempo.
8.	Cabe lembrar que, embora as irregularidades apuradas nos presentes autos se refiram aos exercícios de 1999 e 2000, Fernando Gomes Oliveira foi notificado pela primeira vez no início de 2004, a teor dos Ofícios 2673/2003 e 3034/2003, e Isaac Romeu Moreira Ribeiro tomou conhecimento do relatório de auditoria em novembro de 2003 (peça 2, p.16) , tendo se manifestado em 8/1/2004 (peça 2, p. 26-28) , demonstrando que tinham pleno conhecimento dos fatos irregulares a eles atribuídos, com possibilidade de juntar aos autos as provas que julgassem necessárias a demonstrar a ausência das irregularidades. 
9.	Embora o acórdão que tenha condenado os responsáveis seja de 2012, passados mais de 10 anos dos fatos irregulares, esta Corte de Contas reconheceu a prescrição da pretensão punitiva e revisou, de ofício, parte das multas aplicadas a eles, a teor do Acórdão 2650/2017-TCU-Plenário, de relatoria do ministro Vital do Rêgo (peça 309) .
10.	Quanto à defesa apresentada por Fernando Gomes Oliveira, não merece prosperar o argumento de falhas na citação. Compulsando os autos, verifico que, embora não tenha pessoalmente recebido o ofício citatório, foi citado no endereço da empresa de que era sócio-administrador (peça 21, p. 15, e peça 22, p. 9 e 28-30) .
11.	Cumpre mencionar, por oportuno, que a jurisprudência deste Tribunal é no sentido de que:
"para a validade da citação, não é necessário que a comunicação processual seja pessoalmente entregue ao destinatário, bastando que o ofício com o aviso de recebimento dos Correios (AR) seja recebido no endereço do responsável, obtido em fonte de dados oficial, a exemplo da base da Receita Federal" (Acórdão 316/2018-TCU-Plenário, rel. min. Vital do Rego) 
12.	A respeito do argumento apresentado por Isaac Romeu Moreira Ribeiro, embasado  pelo Recurso Extraordinário 852.475, do Supremo Tribunal Federal, cabe lembrar que o julgamento de mérito, ocorrido em 08/08/2018, com repercussão geral, que adotou a tese de serem imprescritíveis as ações de ressarcimento ao erário fundadas na prática de atos dolosos relativos à Lei 8.429/1992, não atinge os processos de controle externo, pois estes não se confundem com as ações vinculadas à Lei de Improbidade Administrativa, objeto daquela deliberação.
13.	Quanto ao Recurso Extraordinário 669.069/STF, também apontado pelo recorrente, este Tribunal já manifestou entendimento de que o assunto nele tratado não alcança prejuízos que decorram de ilícitos administrativos, a exemplo daqueles que envolvem a ausência de comprovação da regular gestão de recursos públicos, objeto da presente tomada de contas especial (Acórdão 1122/2017-TCU-Primeira Câmara, de relatoria do ministro Bruno Dantas, e 4.771/2019-1ªCâmara, de relatoria do ministro Benjamin Zymler; 4.778/2019-1ª Câmara, de relatoria do ministro Vital do Rêgo, e 232/2017-1ª Câmara, de relatoria do ministro Bruno Dantas) .
III
14.	Superadas as preliminares levantadas pelos recorrentes, passo a tratar da questão central dos autos, que diz respeito ao entendimento do TCU em relação aos argumentos apresentados nos autos pela empresa Itamed, manifestado por meio do Acórdão 1165/2015-TCU-Plenário, de relatoria do ministro Raimundo Carreiro, e seus potenciais efeitos em relação aos presentes recursos.
15.	Ao apreciar os recursos de reconsideração de Carlos Eduardo Andrade Galvão, Isaac Romeu Moreira Ribeiro e da sociedade empresária Itamed Comércio e Distribuição Ltda., interpostos contra o mesmo acórdão que o presente recurso de revisão visa a reformar, a Itamed apresentou defesa contra as seguintes irregularidades que lhe foram imputadas: (i) ausência de comprovação da entrada dos produtos constantes das notas fiscais no almoxarifado da Prefeitura/Secretaria Municipal de Saúde de Itabuna; (ii) indícios de inidoneidade de documentos fiscais, tendo em vista a constatação de que a AIDF constante nas notas fiscais 380, 384, 416, 447, 448, 449, 460 e 466 não existia no cadastro da Sefaz/BA; e (iii) a empresa recorrente não possuía sede no local indicado. 
16.	Para comprovar a efetiva entrega do material, a empresa juntou aos autos cópia das notas fiscais com ateste de recebimento (assinadas, carimbadas e datadas) , bem como declaração de Verônica Maria Brandão, uma das servidoras responsáveis pelo recebimento dos produtos à época, em que ratifica sua responsabilidade e atesta a entrega dos produtos adquiridos.
17.	Ao analisar referidos documentos, a Serur conferiu e confirmou todas as informações apresentadas pela Itamed (peça 215, p. 11) . Diante dos fatos, entendeu que, considerando que a irregularidade se referia à falta de registro de entrada dos produtos constantes das notas fiscais no almoxarifado, tal irregularidade não poderia ser atribuído à empresa, mas aos agentes públicos envolvidos, haja vista que a entrega da mercadoria pôde ser comprovada com o ateste nas notas fiscais. Por esse motivo, propôs acolher as razões de justificativa da empresa.
18.	Ao acompanhar a proposta da Serur, o voto do ministro relator expressou que o ateste das notas fiscais feito pelos servidores não permitia imputar à empresa a irregularidade relacionada à ausência de entrada dos produtos no almoxarifado, mas apenas aos agentes públicos responsáveis. Por esse motivo, o ministro relator acolheu as alegações de defesa quanto à recorrente Itamed, mantendo os débitos em relação aos demais responsáveis.
19.	Referido entendimento foi acompanhado pelo Plenário desta Corte, por meio do Acórdão 1165/2015-TCU-Plenário, o qual entendeu que as demais irregularidades imputadas à empresa Itamed também estavam elididas, motivo por que afastou o débito e a multa que lhe foram atribuídos, mantendo as condenações dos demais recorrentes.
20.	Nesta etapa dos autos, agora em relação à empresa ServTudo, verifica-se situação similar àquela que levou esta Corte a reconhecer o adimplemento da obrigação assumida pela empresa Itamed.
21.	No recurso que ora se analisa, Isaac Romeu Moreira Ribeiro fez referência aos  documentos contidos à peça 252, p. 23-29, que tratam de declarações de servidores no sentido de que os produtos descritos em notas fiscais da empresa Servtudo, Comercial Malta, Itamed e Mercantil Saúde foram recebidos e destinados aos postos de saúde municipais e consultórios odontológicos e de declaração do secretário sucessor, Edson Luiz Ramos Dantas, afirmando ter recebido o almoxarifado do município com estoque de medicamentos e insumos suficientes para o atendimento da rede municipal de saúde até a realização de novas licitações.
22.	Diante de tais provas acostadas aos autos, a unidade técnica expressou o seguinte entendimento (peça 521) :
"106. À semelhança das provas do adimplemento da obrigação da empresa Itamed, julgadas no Acórdão 1165/2015-TCU-Plenário (peça 213) , apresenta-se o atesto de recebimento (carimbos com nome e assinatura) e as referência ao convênio e às destinatárias (unidades de saúde) contidos nas notas fiscais da empresa ServTudo nº 56, 76, 103, 105, 112, 113, 123, 128, 129, 130, 131, 146 (peça 11, p. 24, 48-50 e peça 12, p. 1-3, 5-7, 28, 31) e da empresa Mercantil Saúde nº 61 (peça 12, p. 8) , aliado às declarações de servidores públicos contidos à peça 252, p. 23, 24 e 26.
107. Diante de tais documentos, entende-se possível reconhecer a comprovação da entrega dos produtos das notas fiscais da empresa Servtudo, visto que afastada a única irregularidade relacionada às mencionadas notas fiscais (item 7.2.14 do relatório que precedeu o acórdão condenatório à peça 25, p. 36-37) . Assim, em obediência ao princípio da verdade material, propõe-se afastar, de ofício, o débito parcial imputado aos sócios da empresa ServTudo, inserto no item 9.1.14 do acórdão condenatório (peça 25, p. 46) , bem como reduzir a multa que lhes foi imposta no subitem 9.2, de forma proporcional, em razão da subsistência do débito inserto no item 9.1.9 (peça 25, p. 44) e de parte do débito do item 9.1.14 (peça 25, p. 45-46) , referente às notas fiscais 51, 140 e 147 (peça 11, p. 23, 25, 47 e item 7.2.14 da peça 25, p. 36-37) ."
23.	Ao propor o afastamento do débito proporcional e a redução da multa à empresa ServTudo, a Serur registrou que isso não implica prejuízo ao responsável solidário, Isaac Romeu Moreira Ribeiro, visto que o instituto da solidariedade passiva constitui benefício exclusivo do credor (v.g. Acórdão 3400/2013-TCU-Plenário, rel. min. Aroldo Cedraz, 1.737/2014-TCU-2ª Câmara, rel. min.-subst. André de Carvalho, 1.337/2017-TCU-Plenário, de minha relatoria, e 842/2017-TCU-Plenário, rel. min. Benjamin Zymler) .
24.	Assiste razão à unidade técnica quanto à semelhança entre a situação fática dos documentos que foram usados em defesa da empresa Itamed, apreciados no Acórdão 1165/2015-TCU-Plenário, e aqueles utilizados na da empresa ServTudo, que ora se analisa. 
25.	Também acompanho o entendimento, já firmado pela jurisprudência desta Corte, de que eventual afastamento da responsabilidade da empresa não prejudicaria o andamento dos autos para os demais responsáveis, tendo em vista que o instituto da solidariedade passiva representa instrumento legal a favor do credor, não podendo, por conseguinte, ser invocado de per si em benefício do devedor.
26.	Porém, com as devidas vênias, entendo que o presente caso merece outro deslinde quanto ao aproveitamento da defesa em relação aos gestores, pelos motivos que irei expor em sequência.
27.	Na análise que embasou o Acórdão 1165/2015-TCU-Plenário, as notas fiscais com os atestes dos servidores foram usadas como provas de que as mercadorias adquiridas foram entregues, de modo a afastar a responsabilidade da empresa Itamed. Porém, a mesma prova não foi aceita em prol dos agentes públicos envolvidos, pelo entendimento de que a entrega dos materiais não comprovava que os produtos haviam sido recebidos no almoxarifado da prefeitura/secretaria.
28.	Em que pese a apresentação de declaração da servidora Verônica Maria Brandão, uma das responsáveis pelo recebimento dos produtos à época, em que ratifica sua responsabilidade e atesta a entrega dos produtos adquiridos, tal prova não foi aceita em proveito dos gestores, tendo em vista que, segundo a unidade técnica, "de acordo com a jurisprudência do TCU essa espécie de documento comprova a existência da declaração, mas não do fato declarado, sendo isoladamente insuficiente para comprovar a aplicação de recursos públicos" (peça  215, p. 11) .
29.	De fato, a jurisprudência é no sentido de que, no âmbito do TCU, a declaração de terceiros tem baixo valor probatório, pois, isoladamente, não é suficiente para comprovar a regular aplicação de recursos federais transferidos por meio de convênio, a exemplo dos Acórdão 1423/2019-TCU-Plenário e 5.407/2016-2ª Câmara, ambos de relatoria do ministro Raimundo Carreiro.
30.	Esse entendimento prevalece, tendo em vista que as declarações de terceiros, isoladamente, não têm o condão de provar a existência de nexo causal entre os recursos repassados e as despesas realizadas. Porém, faz-se necessário avaliar o conjunto de provas constantes nos autos, caso a caso.
31.	Por exemplo, no Acórdão 1423/2019-TCU-Plenário, uma declaração feita por oficial do Corpo de Bombeiros Militar do Estado de Goiás, sem o reconhecimento de firma, não foi, por si só, suficiente para descaracterizar o "conjunto de provas e evidências de que houve fraude na gestão dos recursos, que iam desde endereços falsos ou inexistentes, passando por documentos fiscais de concorrentes com mesmo formato, chegando à existência de parentesco ou coincidência de sócios entre licitantes" (voto condutor do Acórdão 1423/2019-TCU-Plenário) .
32.	Na mesma linha, o Acórdão 5407/2016-TCU-Segunda Câmara, ao apreciar recurso de reconsideração, considerou que uma declaração do Conselho de Cultura, sem o reconhecimento de firma, declarando a ocorrência do evento em questão, não tinha qualquer eficácia diante do conjunto probatório de irregularidades na aplicação dos recursos federais que havia sido produzido nos autos.
33.	No caso em exame, o mesmo entendimento se aplica a declaração do secretário sucessor, Edson Luiz Ramos Dantas, afirmando ter recebido o almoxarifado do município com estoque de medicamentos e insumos suficientes para o atendimento da rede municipal de saúde até a realização de novas licitações. Na linha da jurisprudência desta Corte, tal declaração não comprova, por si mesmo, que os produtos adquiridos, realmente, foram recebidos pelo almoxarifado da prefeitura/secretaria.
34.	Não obstante, em relação às declarações de servidores responsáveis pelo recebimento dos produtos, no sentido de que foram recebidos e destinados aos postos de saúde municipais e consultórios odontológicos, vislumbro que a situação é distinta da analisada nas decisões que formaram a jurisprudência desta Corte.
35.	Quanto à empresa Itamed, nos termos do Acórdão 1165/2015-TCU-Plenário, todas as três irregularidades que lhe foram atribuídas foram afastadas, tendo este Tribunal reconhecido que a empresa "comprovou a entrega dos produtos cujo inadimplemento havia sido a ela inicialmente imputado" (voto condutor do Acórdão 1165/2015-TCU-Plenário) .
36.	Porém, naquela ocasião, apesar de reconhecer que os produtos foram entregues e de existir nos autos declaração, firmada em cartório, de uma das servidoras responsável pelo recebimento, em que esta reconheceu suas atribuições e atestou a entrega dos produtos, esta Corte não afastou a responsabilidade dos gestores públicos pela ausência de comprovação de entrada dos materiais no almoxarifado da prefeitura/secretaria.
37.	Porém, em atenção às disposições legais incorporadas à Lei de Introdução às Normas do Direito Brasileiro (LINDB) - Decreto-Lei 4.657/1942 - pela Lei 13.655/2018, em especial as do art. 22, segundo as quais as dificuldades reais do gestor devem ser consideradas na interpretação de normas sobre gestão pública (caput) e as circunstâncias práticas envoltas à ação do agente público, ponderadas em decisão sobre regularidade de conduta ou validade de ato ou contrato, entre outros instrumentos, há que se levar em conta que, à época das irregularidades (entre 1999 e 2000) , a própria auditoria realizada pelo controle interno e pelo Denasus constatou que as "instalações físicas eram inadequadas e o estoque era controlado manualmente por fichas de entrada e saída de material (peça 1, p. 39) ".
38.	Diante dessa situação, entendo que, apesar de o ex-secretário de Saúde e o ex-prefeito não poderem se eximir da responsabilidade perante o adequado controle e registro dos materiais adquiridos, cujo controle precário e manual deveria ter sido objeto de aperfeiçoamento, não considero razoável a imputação dessa parte do débito aos gestores, diante da constatação de que tais produtos realmente foram entregues.
39.	Além disso, tendo em vista que todas as demais irregularidades em relação às aquisições já foram afastadas em outras etapas destes autos e que os controles do almoxarifado à época eram feitos manualmente, entendo que a declaração da servidora, firmada em cartório, atestando o tratamento dos produtos, não pode ser vista como evidência isolada, sem caráter probatório.
40.	Por esse motivo, considero que referido documento, em conjunto com o ateste do recebimento dos materiais (carimbo e assinatura) nas notas fiscais abaixo referidas, deve ser usado para reduzir o montante do débito atribuído aos responsáveis, conforme tabela a seguir:
	NFs da empresa Itamed
	Data do pagamento
	Valor do débito (peça 25, p. 13) 
	Referência no e-TCU da nota e do atesto
	Referência no e-TCU da declaração de recebimento
	Referência no acórdão condenatório (1.563/2012-Plenário) 

	1, 13, 14
	20/11/00
	R$ 15.612,10
	peça 9, p. 14, peça 11, p. 31 e 32
	Peça 37, p. 22
	Subitem 9.1.8

	2
	17/11/00
	R$ 16.055,00
	peça 10, p.32
	Peça 37, p. 22
	Subitem 9.1.8

	4
	16/11/00
	R$ 3.823,00
	peça 10, p.34
	Peça 37, p. 22
	Subitem 9.1.8

	460
	23/08/99
	R$ 10.100,00
	peça 11, p.41
	Peça 37, p. 22
	Subitem 9.1.8

	466
	21/09/99
	R$ 3.765,00
	peça 11, p.42
	Peça 37, p. 22
	Subitem 9.1.8

	122
	03/11/00
	R$ 3.880,00
	peça 11, p.39
	Peça 37, p. 22
	Subitem 9.1.13

	447
	12/05/99
	R$ 14.800,00
	peça 11, p.30
	Peça 37, p. 22
	Subitem 9.1.8

41.	De forma similar, valendo-me das conclusões da unidade técnica nesta etapa dos autos, foram analisadas as declarações feitas pelos servidores Elanir G. Fitterman, Maria das Graças V. Ferreira, Verônica Maria B. S. Pinho e Renê A. Cardoso, atestando o recebimento e destinação dos produtos aos postos de saúde municipais e consultórios odontológicos das notas fiscais 56, 76, 103, 105, 112, 113, 123, 128, 129, 130, 131, 146 (empresa ServTudo) , 199, 368, 369, 429, 447, 487, 488, 489, 490, 491, 495, 496 (Comercial Malta) , 40, 71, 72, 119, 122 (empresa Itamed) e 61 (Mercantil Saúde) .
42.	No que se refere à empresa Mercantil Saúde, apesar das declarações e do atesto das notas, remanesce a irregularidade referente ao pagamento efetuado com base em nota fiscal inidônea (item 7.2.15, alínea "b", do relatório à peça 25, p. 37) , visto que a AIDF do rodapé da nota fiscal 61 (peça 12, p. 8) , de número 1903000831999, é diferente, por um dígito, daquela informada pela Sefaz/BA à peça 252, p. 28 (19030008311999) . Desse modo, endosso a conclusão da unidade técnica de que tal fato impede que se reconheça a comprovação do adimplemento da obrigação contratual da empresa.
43.	Quanto à empresa Comercial Malta, apesar das declarações e atesto das notas, resta a irregularidade referente à falta de comprovação da existência da sede da empresa (peça 1, p. 36-37; item 2 da alínea "b" da peça 1, p. 45; peça 12, p. 37, 39; peça 14, p. 35; peça 17, p. 24; peça 18, p. 24-25, e item 7.2.12, alínea "b", da peça 25, p. 36) . Nesse caso, também, há impedimento no sentido de que se reconheça a comprovação do adimplemento da obrigação contratual da empresa.
44.	Em relação à empresa ServTudo, cabe relembrar que a decisão condenatória, Acórdão 1563/2012-TCU-Plenário, lhe imputou responsabilidade em dois dispositivos distintos:
subitem 9.1.9, em razão da não comprovação da entrada dos produtos constantes das notas fiscais no almoxarifado e pelos pagamentos efetuados com base em documentos fiscais com indícios de inidoneidade, tendo em vista a constatação de que a AIDF informada nas notas fiscais 251, 252, 253, 255, 258, 361, 379, 380 e 392 não existe no cadastro da Sefaz/BA;
subitem 9.1.14, em que os responsáveis foram chamados em razão, exclusivamente, da não comprovação da entrada dos produtos constantes das notas fiscais no almoxarifado (notas fiscais 51, 56, 76, 103, 105, 112, 113, 123, 128, 129, 130, 131, 140, 146 e 147) .
45.	A unidade técnica verificou que as informações da Sefaz/BA (peça 252, p. 28) não afastam o débito imputado à empresa ServTudo, inserto no subitem 9.1.9 do acórdão condenatório (peça 25, p. 35 e 44) , porque a numeração das notas fiscais identificadas como inidôneas (251, 252, 253, 255, 258, 361, 379,380 e 392) não consta da autorização contida na AIDF 17410013581999. Por esse motivo, deve ser mantida a condenação proferida aos responsáveis no subitem 9.1.9.
46.	Entretanto, em relação ao subitem 9.1.14, considerando que a única irregularidade identificada foi a não comprovação da entrada dos produtos no almoxarifado, aplicando o mesmo entendimento quanto à empresa Itamed, com base nas declarações dos servidores acostadas aos autos e as respectivas notas fiscais com atesto de recebimento, é possível afastar o débito dos responsáveis em relação às seguintes notas fiscais:
	NFs da empresa ServTudo
	Data do pagamento
	Valor do Débito (peça 25, p. 16) 
	Referência no e-TCU da nota e do atesto
	Referência no e-TCU da declaração de recebimento
	Referência no acórdão condenatório (1.563/2012-Plenário) 

	56
	30/12/99
	R$ 3.370,15
	Peça 12, p. 31
	Peça 252, p. 26
	Subitem 9.1.14

	76
	10/04/00
	R$ 3.450,00
	Peça 11, p. 48
	Peça 252, p. 26
	Subitem 9.1.14

	103
	07/07/00
	R$ 112,00
	Peça 12, p. 28
	Peça 252, p. 26
	Subitem 9.1.14

	105
	21/08/00
	R$ 5.976,42
	Peça 11, p. 49
	Peça 252, p. 26
	Subitem 9.1.14

	112, 113
	26/10/00
	R$ 1.692,72
	Peça 11, p. 50
	Peça 252, p. 23
	Subitem 9.1.14

	123
	13/11/00
	R$ 550,65
	Peça 12, p. 2
	Peça 252, p. 26
	Subitem 9.1.14

	128, 129, 130, 131, 146
	07/07/00
	R$ 7.073,72*
	Peça 12, p. 3-7 e 24
	Peça 252, p. 23
	Subitem 9.1.14

* valor final, após excluir a nota fiscal 000140, no valor de R$ 2.362,00, que não restou comprovada pela declaração da servidora (peça 11, p. 23) .
47.	Por fim, no tocante à multa aplicada aos responsáveis pelo subitem 9.2 do Acórdão 1563/2012-TCU-Plenário, considerando que o Acórdão 2650/2017-TCU-Plenário reviu, de ofício, os débitos havidos antes de 12/7/2000 (dez anos antes do ato que ordenou a citação) e que parte dos débitos afastados por ocasião da presente análise se refere a tal período, considero desnecessária a revisão dos valores impostos.
48.	Em resumo, diante das provas acostadas aos autos, e em homenagem ao princípio da verdade material, com as devidas vênias aos pareceres exarados nos autos, deve-se conhecer dos recursos de revisão de Fernando Gomes Oliveira e Isaac Romeu Moreira e, no mérito, dar-lhes provimento parcial para:
a)	afastar de Fernando Gomes Oliveira e Carlos Eduardo Andrade Galvão o débito referente às notas fiscais 1, 2, 4, 13, 14, 447, 460 e 466, inserto no subitem 9.1.8 do Acórdão 1563/2012-TCU-Plenário;
b) afastar de Fernando Gomes Oliveira e Isaac Romeu Moreira Ribeiro o débito atinente à nota fiscal 122, inserto no subitem 9.1.13 do Acórdão 1563/2012-TCU-Plenário; 
c) afastar de Fernando Gomes Oliveira, Isaac Romeu Moreira Ribeiro e de Nelson Ferreira Alves e Margarida Barros Setenta, ambos sócios da empresa ServTudo, o débito relativo às notas fiscais 56, 76, 103, 105, 112, 113, 123, 128, 129, 130, 131 e 146, inserto no subitem 9.1.14 do Acórdão 1563/2012-TCU-Plenário.
	Ante o exposto, voto por que seja adotada a minuta de acórdão que submeto à apreciação deste Colegiado.
TCU, Sala das Sessões Ministro Luciano Brandão Alves de Souza, em 6 de maio de 2020.
ANA ARRAES 
Relatora